【裁判字號】    98,再易,3
【裁判日期】    990331
【裁判案由】    再審之訴
【裁判全文】
臺灣臺北地方法院民事判決               98年度再易字第3號
再審原告    尚榮國際有限公司
法定代理人  丙○○
訴訟代理人  李銘洲律師
再審被告    百年康股份有限公司
法定代理人  甲○○
訴訟代理人  乙○○
上列當事人間請求給付貨款事件，再審原告對於本院民國98年5
月13日98年度簡上字第217號確定判決提起再審之訴，本院判決
如下：
    主  文
再審之訴駁回。
再審訴訟費用新臺幣柒仟參佰壹拾元由再審原告負擔。
    理  由
一、本件再審原告於民國98年5月22日收受本院98年度簡上字第
    217號確定判決書，並於98年6月24日提起本件再審之訴，加
    計在途期間，尚未逾民事訴訟法第500條第1項規定之30日不
    變期間，是再審原告提起本件再審之訴，係屬合法，先予敘
    明。
二、本件再審原告提起再審意旨略以：
  (一)原確定判決並未依據民法第252條斟酌再審被告主張抵銷之
    違約金新臺幣（下同）50萬元是否過高，亦未在判決中說明
    其不酌減違約金之理由，依民事訴訟法第496條第1項第1款
    ，實有適用法規顯有錯誤之情形。
  (二)原確定判決以再審被告提出其離職員工丁○○○與何先生聯
    絡之電子郵件，及再審原告公司員工陳小姐與再審被告員工
    周維莉間包裹收受之電子郵件為證，加上再審原告自承其同
    學介紹上海的日本人來再審原告工廠買東西等語，遽認再審
    原告確實有違反兩造簽訂之授權合約書第1條之約定，即未
    將日本、韓國客戶之詢價、外銷等業務交由再審被告處理之
    情形，而認再審原告應負擔再審被告處理事務費用之損失，
    每月以10萬元計算，及50萬元之懲罰性違約金，並以上開金
    額與再審原告得請求之貨款抵銷，因而判決再審原告全部敗
    訴。惟再審被告如抗辯再審原告有違約情事，應就再審原告
    確有於日本、韓國客戶詢價時，未將客戶後續外銷之業務交
    由再審被告處理之事，負舉證責任。且依再審被告提出寄件
    人為丁○○○，收件人為「KAKONSEI」，抬頭記載「何先生
    」之兩封電子郵件，均與兩造現有職員無涉，何以憑此認定
    再審原告有違反授權合約書之約定之情事。又再審原告方面
    因收到自日本寄來之包裹，乃告知當時擔任再審被告日文秘
    書之丁○○○，經再審被告新進職員回覆再審原告後，順利
    將包裹交付丁○○○，其間並未涉及任何與日本、韓國客戶
    詢價之交易行為，當時再審原告並不知丁○○○已經離職，
    仍認為其係再審被告之聯絡窗口，遂寫電子郵件向其詢問收
    受包裹之事，如丁○○○有私下與再審原告聯絡，再審原告
    何以不知其已離職，又何以會利用再審被告之電子郵件信箱
    聯絡？可見再審原告並未私下與丁○○○聯繫，更遑論有與
    日本、韓國客戶私自接洽之情形。證人丁○○○並於本院言
    詞辯論程序中證稱該兩封電子郵件的內容是其朋友委託日本
    的人購買製作豆漿的機器，其拜託再審原告之員工陳小姐幫
    其收包裹等語，與是否有違約情事根本無關，尚不足以僅由
    兩封電子郵件即認定再審原告有違反授權合約書之約定之情
    形。又再審原告雖於原審中陳稱其同學介紹上海的日本人來
    再審原告工廠買東西，其說好等語，但不論再審原告當時係
    陳述其同學欲介紹上海的日本人欲來其工廠購買商品，而該
    在上海的日本人既在上海從事商業交易，並非在日本地區開
    設公司營業，即與授權合約書約定由再審被告獨家總代理，
    並負責日本地區產品銷售之情形有間，尚難以此即認定再審
    原告有違反授權合約書約定之情形。原確定判決認定再審原
    告未將日本客戶之詢價交由再審被告處理，有違反授權合約
    書之約定云云，顯有誤會。原確定判決對於再審原告提出其
    並未違反授權合約書之約定之抗辯何以不採，均未敘明理由
    ，僅逕引用第一審即本院臺北簡易庭97年度北簡字第25925
    號判決之理由，率爾否認再審原告之請求，依民事訴訟法第
    496條第1項第1款之規定，亦有消極不適用法規，且適用法
    規顯有錯誤之情形。
  (三)依據授權合約書所載全文意旨可知再審被告係經再審原告授
    權處理外銷相關業務，為再審原告生產所有產品在日本及韓
    國之獨家總代理，再審原告簽立授權合約書前，每年均有報
    名參加日本、韓國相關產品之展覽，以利在當地設攤，爭取
    外銷機會，此為授權合約書第4條特別約定原因所在。是再
    審被告既然身為再審原告所有生產產品在日本、韓國之獨家
    總代理，負責處理外銷及後續銷售業務，理當於兩造締約後
    ，負責再審原告生產產品在日本、韓國參展事宜，以求確實
    善盡處理業務之責，不可能要再審原告自行前往日本、韓國
    設攤參展。惟事實上，再審原告於96年5月間仍自行前往日
    本、韓國等地參展，甚至攤位與再審被告攤位相鄰，可證兩
    造已於96年2月間合意終止授權合約書之契約關係，此由當
    時主辦海外參展之廠商百音國際展覽有限公司於96年1月24
    日及96年2月9日陸續發給再審原告報名合約書，一再催促再
    審原告報名參展可知，但再審原告礙於與再審被告之授權合
    約書關係，直至96年3月8日始完成報名參展手續，再審被告
    從未代再審原告報名參展，此有百音國際展覽有限公司負責
    人李慎修可以證明，可見再審原告係於終止兩造授權合約書
    之契約後始自行報名參展，並非是在簽立授權合約書前即報
    名參展。又證人丁○○○於本院言詞辯論程序中證稱其親眼
    目睹再審原告法定代理人丙○○找再審被告法定代理人甲○
    ○洽談合意終止授權合約書契約之事，可證兩造授權合約書
    已經合意終止。是兩造授權合約書既已終止，再審原告即無
    支付再審被告事務費用之損失或懲罰性違約金之必要，再審
    被告主張抵銷再審原告得請求之貨款，即無理由。故原確定
    判決仍有諸多適用法規顯有錯誤之處，再審原告自得聲請再
    審予以廢棄改判等語。
  (四)並聲明：
  1.原確定判決廢棄。
  2.再審被告應給付再審原告419,262元及原審起訴狀繕本送達
    翌日起至清償日止，按週年利率5%計算之利息。
三、經查：
  (一)按民事訴訟法第496條第1項第1款所謂適用法規顯有錯誤，
    係指確定判決所適用之法規，顯然不合於法律規定，或與司
    法院現尚有效及大法官會議之解釋，或本院尚有效之判例顯
    然違反，或消極的不適用法規，顯然影響判決者而言。不包
    括認定事實錯誤、取捨證據失當、判決不備理由及在學說上
    諸說併存致發生法律上見解歧異等情形在內。
  (二)復按約定之違約金額過高者，法院得減至相當數額，民法第
    25 2條定有明文。故約定之違約金苟有過高情事，法院即得
    依此規定核減至相當之數額，並無應待至債權人請求給付後
    始得核減之限制。此項核減，法院得以職權為之，亦得由債
    務人訴請法院核減。又按約定之違約金額過高者，法院得減
    至相當之數額，為民法第252條所明定，此規定乃係賦與法
    院得依兩造所提出之事證資料，斟酌社會經濟狀況並平衡兩
    造利益而為妥適裁量、判斷之權限，非謂法院須依職權蒐集
    、調查有關當事人約定之違約金額是否有過高之事實，而因
    此排除債務人就違約金過高之利己事實，依辯論主義所應負
    之主張及舉證責任。況違約金之約定，為當事人契約自由、
    私法自治原則之體現，雙方於訂約時，既已盱衡自己履約之
    意願、經濟能力、對方違約時自己所受損害之程度等主、客
    觀因素，本諸自由意識及平等地位自主決定，除非債務人主
    張並舉證約定之違約金額過高而顯失公平，法院得基於法律
    之規定，審酌該約定金額是否確有過高情事及應予如何核減
    至相當數額，以實現社會正義外，當事人均應同受該違約金
    約定之拘束，法院亦應予以尊重，始符契約約定之本旨，最
    高法院93年度台上字第909號判決意旨可資參照。查本件再
    審原告主張原確定判決並未審酌違約金是否過高，並將心證
    載明於判決內，有民事訴訟法第496條第1項第1款適用法規
    顯有錯誤之情形云云。惟違約金是否酌減，並非法院必依職
    權審酌之攻擊防禦方法，且揆諸前揭說明，對於當事人約定
    之違約金數額，法院亦應尊重，縱未審究違約金是否過高，
    亦非必然違背法令，再審原告以此主張原確定判決適用法規
    顯有錯誤云云，尚非可採。
  (三)又再審原告主張原確定判決僅以兩封電子郵件，及其於原審
    中陳稱其同學介紹上海的日本人來再審原告工廠買東西，其
    說好等語，即認定其有違反兩造授權合約書第1條之情形，
    並採信再審被告抵銷抗辯，適用法規顯有錯誤云云。惟查，
    兩造授權合約書第1條約定：「如有相關日本、韓國客戶詢
    價，本公司同意將交由百年康股份有限公司處理外銷相關業
    務，如有違背承諾本公司願負擔百年康股份有限公司所造成
    的相關處理事務費用之損失，每月以新臺幣壹拾萬元計，另
    應支付伍拾萬元之懲罰性違約金」，此有兩造授權合約書影
    本1件附卷可參。原確定判決認定再審被告本應給付再審原
    告貨款419,262元，但因再審原告有違反兩造授權合約書第1
    條約定之情形，有違約之情事，再審被告得向再審原告請求
    給付處理事務費用損失10萬元及懲罰性違約金50萬元，再審
    被告並主張以此抵銷前揭貨款，因而判決再審原告全部敗訴
    。再審原告固對原確定判決認定其有違約情事部分表示不服
    ，並以前詞爭執，但觀其所述內容，均屬認定事實、取捨證
    據之問題，並未具體指摘其所謂適用法規顯有錯誤之處，恐
    非落於適用法規顯有錯誤之範疇。況且，縱參酌證人丁○○
    ○於本院言詞辯論程序中證稱原確定判決認定再審原告違約
    之兩封電子郵件，其內容僅係證人丁○○○委託再審原告員
    工代收製作豆漿之機器，並非與再審原告代理之貨品有關，
    但再審被告抗辯證人丁○○○與再審原告早有聯繫，其證詞
    是否偏頗，非無探究餘地，且通觀其證詞亦無法證明再審原
    告並無違約情事。至於再審原告另主張兩造授權合約書已經
    合意終止，再審原告並無違約之可能，擬傳喚證人李慎修到
    庭作證等節，因再審原告係以其自行前往日、韓參展欲證明
    兩造授權合約書已經合意終止，惟再審原告是否自行前往日
    、韓參展與兩造授權合約書是否合意終止，並無必然關係，
    再審原告此部分之舉證，似無必要。故原確定判決縱未斟酌
    證人丁○○○或李慎修之證詞，亦無關判決宏旨，甚或有適
    用法規顯有錯誤之情形。從而，再審原告猶執前詞主張原確
    定判決有民事訴訟法第496條第1項第1款之再審事由，洵屬
    無據。
四、綜上所述，本件再審原告主張之前揭事由，並無民事訴訟法
    第496條第1項第1款、第436條之7所規定適用法規顯有錯誤
    之情形，其指摘原確定判決不當，求予廢棄改判云云，為無
    理由，應予駁回。
五、據上論結，再審原告之訴無理由，依民事訴訟法第502條第2
    項、第78條，判決如主文。
中    華    民    國    99    年    3    月    31     日
              民事第二庭審判長  法  官   張松鈞
                                法  官   羅郁婷
                                法  官   郭顏毓
以上正本係照原本作成。
本判決不得上訴。
中    華    民    國    99    年    4     月    1     日
                                書記官   林政彬

司法院資訊處製作；財團法人民間司法改革基金會備份。
